臺灣桃園地方法院民事判決　　　　　　　95年度訴字第1485號
原　　　告　甲○○
訴訟代理人　陳河泉律師
複代理人　　林仕訪律師
被　　　告　乙○○
上列當事人間請求損害賠償事件，原告就本院95年度簡上字第59
號傷害案件提起附帶民事訴訟（95年度簡附民字第1 號），經本
院刑事庭裁定移送前來，於民國96年6月26 日言詞辯論終結，本
院判決如下：
    主  文
被告應給付原告新台幣貳拾貳萬壹仟柒佰陸拾貳元，及自民國九
十五年三月二日起，至清償日止，按年息百分之五計算之利息。
原告其餘之訴駁回。
訴訟費用由被告負擔百分之九，餘由原告負擔。
本判決第一項原告以新台幣柒萬肆仟元為被告供擔保後，得假執
行。被告以新台幣貳拾貳萬壹仟柒佰陸拾貳元為原告供擔保後，
免予假執行。
原告其餘假執行之聲請駁回。
    事實及理由
一、按訴狀送達後，原告不得將原訴變更或追加他訴，但擴張或
    減縮應受判決事項之聲明者，不在此限，民事訴訟法第 255
    條第1項第3款定有明文。查本件原告起訴時原聲明請求被告
    應給付原告新台幣（下同）2,256,561 元及法定遲延利息；
    嗣於本件訴訟進行中減縮如其聲明1.所示，核其所為訴之聲
    明變更僅係單純減縮應受判決事項之聲明，核與上開規定相
    符，應予准許。
二、本件原告起訴主張：
  (一)被告於民國93年8月15日下午15時許，駕駛車牌號碼9171-HD
    號自用小客車，與原告所駕駛之車牌號碼EW-2491 號自小客
    車在桃園縣桃園市○○街44巷19弄2 號前會車時，被告明知
    巷道狹窄，仍強行直駛，不慎擦撞原告所駕前開小客車，致
    該小客車前保險桿受創不堪使用，兩造隨即發生口角，不料
    ，被告乃基於共同傷害之犯意，夥同同車一姓名年籍不詳綽
    號「阿龍」男子，下車徒手毆打原告頭部、臉部等處，造成
    原告受有頭部外傷、臉部挫傷、上下唇多處擦傷及右眼創傷
    性視網膜水腫、外傷性玻璃體混濁剝離、紡膜下出血等傷害
    。被告前開傷害犯行，業經鈞院刑事庭判決有罪確定。
  (二)被告不法侵害原告之身體受有前述傷害，故其應賠償原告如
    下損害：
  1.醫療費用：
  (1)已發生之醫療費用：原告受傷後，陸續在天主教聖保祿修女
    會醫院（下稱聖保祿醫院）進行診療，其中自付額部分合計
    支出新台幣（下同）5,804 元，另全民健康保險給付醫療費
    12,080 元部分，原告雖未實際支出，然依最高法院68 年台
    上字第42 號判例意旨，原告非不得向被告請求賠償。
  (2)將來預計支出之醫藥費用：雖聖保祿醫院95年11月16日桃聖
    業字第0950000250號函覆說明三表示：「至於費用得視治療
    方式來決定，若只觀察此飛蚊症為永久性，則只需掛號費及
    基本部分負擔即可，若手術包括術後追蹤，則一般費用約需
    壹至貳萬元左右。」，惟查原告本件醫藥費之請求除自付額
    負擔部分外，尚包括健保給付部分，而聖保祿醫院函覆預估
    將來之醫藥費用時，並未將所須花費之健保給付費用若干預
    估在內。是以本件原告受傷，造成右眼玻璃體混濁剝離，致
    生永久性飛蚊症，後續治療預估支出醫療費10萬元，應為實
    在。
  2.看護費用：
    雖聖保祿醫院96年1月19日桃聖業字第0960000017 號函覆說
    明二表示：原告因受傷只有一眼，故應不必看護照顧。惟因
    原告當時右眼受傷嚴重，身形孱弱，須臥床休息，無法完全
    自理生活，原告之配偶吳敏陪同在側看護照顧，實有必要。
    故原告自93年8月18日至同年8月20日止之住院期間，均由原
    告之配偶吳敏全程看護照料，而親屬間之看護，亦得請求看
    護費用，以1日全天看護2,000元計算，3日即為6,000元。
  3.減少勞動能力之損失：
    查本件車禍原告所受傷害，前於鈞院95度年簡上字第59號刑
    事案件審理時，聖保祿醫院曾以94年10月5 日桃聖業字第09
    40000204號函覆表示僅「視網膜水腫」及「結膜下出血」會
    自然痊癒外，至「急性玻璃體剝離」則會造成永久性飛蚊症
    ，並不會自然痊癒。雖聖保祿醫院前於95年11月16日同函說
    明二、四表示：「依患者（指原告）就醫紀錄，其飛蚊症應
    為外傷所致，玻璃體剝離及混濁，此等混濁為永久性之結果
    ，但可以手術治療之。以病患最後兩次就醫紀錄，最佳矯正
    視力可達零點陸及零點柒，故不建議手術云云」、「若以勞
    工保險殘廢給付標準表為評量，以目前病患之視力狀況，尚
    未達到殘障之標準。」等語，然以原告當時在聖保祿醫院接
    受治療時，主治醫師曾世羽醫師曾告知原告，此種飛蚊症手
    術之風險性頗高，不建議原告接受手術，惟該函之說明並未
    論及手術之高風險性？亦未說明手術後是否會完全痊癒？且
    原告因外傷而造成右眼眼球玻璃體剝離及混濁，一眼眼球已
    遺存顯著調節機能障害，致原告之視力嚴重衰退，眼前有一
    片黑霧籠罩，應已符合勞工保險殘廢給付標準表障害項目第
    26項及殘廢等級第13級，該函表示原告未達到殘障之標準，
    實令其無法信服。又同醫院前於96年1 月19日同函說明三、
    五表示：「患者（指原告）最後矯正視力可達零點陸，故據
    此判定尚未符合殘障標準。」、「另飛蚊症若只觀察，當然
    非積極之治療，但除非手術，否則無法完全治療。但手術非
    百分之百治療，故以病患目前之狀況，建議觀察即可云云」
    ，惟查該函並未說明原告之傷害是否符合「一眼眼球遺存顯
    著調節機能障害或運動障害者」，且就飛蚊症之治療方式該
    函表示除非手術，否則無法完全治療，但縱若手術亦非可達
    百分之百治療，顯見即使手術，原告之飛蚊症亦無法完全痊
    癒，而屬永久性之傷害無疑。依勞工保險殘廢給付標準表所
    示，原告之右眼應屬於「一眼眼球遺存顯著調節機能障害或
    運動障害者」之13級殘廢，喪失勞動能力比例為23.07% ，
    以原告任職於訴外人銘皇工程有限公司（下稱銘皇公司）擔
    任水電工之職務，月薪為52,000元計算，原告於受傷當時年
    齡為48歲，距離60歲之退休年齡尚餘約12年左右，依霍夫曼
    計算法（第1 年不扣除中間利息），原告受有減少勞動能力
    之損失1,130,561 元。
  4.精神損害：
    原告無端遭被告偕其友人「阿龍」毆打，致原告受有前述傷
    害，原告頭部至今仍留下嚴重後遺症，時常劇烈疼痛，記憶
    力亦受到影響而明顯減退，反應力亦變得遲鈍，而原告之右
    眼更已因玻璃體混濁剝離而造成永久性飛蚊症，原告之視力
    已不復以往，為此請求慰撫金100萬元。
  (三)被告雖辯稱原告於案發後一個星期即已回復正常之工作云云
    ，惟查，原告任職於銘皇公司係擔任水電工之職務，工作範
    圍僅負責配管、拉線等事務，並未使用焊接。而原告之所以
    於受傷一個星期後仍回去工作，係因斯時公司正在趕工又欠
    缺人手，經老闆請託，原告只得勉強提早工作，惟原告受傷
    後，右眼仍會經常酸痛不適，造成動作變得緩慢且不靈活，
    致工作效率不彰，工作能力已無法回復以往等語。為此，爰
    依民法第184條第1項前段、第193條第1項、第195條第1項前
    段之規定，提起本件訴訟，並聲明：1.被告應給付原告2,25
    4,445 元，及自刑事附帶民事起訴狀繕本送達之翌日起至清
    償日止，按週年利率5%計算之利息。2.願供擔保，請准為假
    執行之宣告。
三、被告則以：
  (一)查兩造駕駛各自小客車於前開時地之巷道交會時，係原告先
    不遵守交通規則，支線車道車輛應禮讓幹線車道車輛先行規
    定後，又不讓道使被告得駕駛系爭小客車行駛到寬闊處會車
    ，且一在以言語挑釁、辱罵被告，兩造始下車發生互相拉扯
    推擠，之後在警察局調解時，原本原告前開小客車上之擦撞
    痕跡僅有無名指般之大小而已，不料，原告嗣故意加大原舊
    的撞痕範圍後，逕對其提起毀損罪之告訴，顯然原告有不老
    實及嫁禍他人之習慣，且於兩造互毆時，僅互為扭打在一起
    ，被告並無攻擊原告之右眼，故原告本件謂稱其所患之飛蚊
    症，是否係因兩造互毆所致，已非無疑。
  (二)原告本件針對專業之醫療機構所提出之意見雖多所質疑，然
    聖保祿醫院係原告受傷之初就醫之醫院，對於原告病症最為
    清楚不過，若原告就聖保祿醫院所述諸如殘廢等級認定、飛
    蚊症依目前狀況毋庸進行手術等說明存疑者，應提出反證，
    以實其說，實難僅憑原告之片面陳述即足以推翻專業機構之
    意見。茲就原告本件請求分述如下：
  1.醫療費部分：
    查據原告提出聖保祿醫院95年2月24 日出具之診斷證明書內
    醫囑載明：右眼玻璃體剝離，此可致永久性飛蚊症，甚至影
    響中心視力云云，皆屬不確定之用語，加以原告本身係從事
    水電工之職業，多須進行與焊接等長時間傷害眼力之工作，
    且原告年齡已逾50歲，則因其年紀關係或工作性質皆有可能
    導致其右眼玻璃體剝離及飛蚊症等病症發生，則原告謂稱其
    因右眼玻璃體混濁剝離，致生永久性飛蚊症，將來預計支出
    醫藥費10萬元云云，是否皆與前述傷害間有因果關係，實令
    人存疑。又按保險制度本身雖確係為被保險人而生，然參酌
    其真意，實為若被保險人本身另行投保一般人身醫療保險與
    損害賠償之請求，因其發生之原因不同而有不同之規範而已
    ；再者，全民健康保險法係社會保險之制度，亦非如原告所
    述之可全額請求之問題，而仍應以原告實際所支付之金額為
    依據請求。故依原告本件提出醫療收據而觀，原告實際支出
    醫療費僅自付額部分5,804元而已。
  2.看護費部分：
    若原告住院期間確有聘請看護之必要，則屬必要費用之花費
    ，本原無可厚非，然就此部分請求，原告並未提出相關看護
    憑據，以實其說。況依聖保祿醫院95年11月16日前開函覆說
    明四表示：「若以勞工保險殘廢給付標準表為評量，以目前
    病患（指原告）之視力狀況，尚未達到殘廢之標準」等語，
    顯見原告本件請求之看護費用，實非必要之支出，被告自毋
    庸賠償。
  3.減少勞動能力之損失部分：
    原告雖提出勞工殘廢給付標準表用以證明己身所謂之飛蚊症
    已顯著構成第13等級之殘廢云云，惟查被告於鈞院刑事庭審
    理前開傷害犯行時，原告任職在銘皇公司之負責人謝銘環曾
    證稱原告於案發後一個星期即已回復正常之工作。且該飛蚊
    症是否會構成勞工保險條例所規定之殘廢及等級尚非無疑。
  4.精神損害部分：
    按非財產上之損害請求，尚應先行衡酌損害與傷害間之因果
    關係外，並應審酌雙方之資歷、經濟狀況及社會地位等情綜
    合判斷之，今被告因前述衝突亦同受有傷害，且一再於案發
    之初即表明和解之情，故原告請求慰撫金100萬元過高。
  (三)綜上所述，原告謂稱其遭被告毆打，造成右眼玻璃體混濁剝
    離，致生永久性飛蚊症云云，其間是否有因果關係存在，且
    原告確否患有永久性飛蚊症等情，均非無斟酌餘地等語，資
    為抗辯，並聲明：1.駁回原告之訴。2.如受不利判決，願供
    擔保，請准宣告免為假執行。
三、原告起訴主張：被告於93年8 月15日下午15時許，駕駛車牌
    號碼9171-HD 號自用小客車，與原告所駕駛之車牌號碼EW-2
    491 號自小客車在桃園縣桃園市○○街44巷19弄2 號前會車
    時，被告明知巷道狹窄，仍強行直駛，不慎擦撞原告所駕前
    開小客車，致該小客車前保險桿受創不堪使用，兩造隨即發
    生口角，不料，被告乃基於共同傷害之犯意，夥同同車一姓
    名年籍不詳綽號「阿龍」男子，下車徒手毆打原告頭部、臉
    部等處，造成原告受有頭部外傷、臉部挫傷、上下唇多處擦
    傷及右眼創傷性視網膜水腫、外傷性玻璃體混濁剝離、紡膜
    下出血等傷害，業據原告提出診斷證明書二紙為證，被告對
    於傷害之事實亦不否認（惟抗辯係互毆），是原告主張遭被
    告毆打成傷之情，堪信為真實。
四、按因故意或過失，不法侵害他人之權利者，負損害賠償責任
    。民法第一百八十四條第一項前段定有明文。本件被告毆打
    原告成傷，被告依上開規定自應對原告負損害賠償責任。
五、茲就原告請求之各項損害賠償金額分論如下：
  （一）醫療費用：原告可請求之金額為17,784元。
        原告主張其支出醫療費用自費部分5,804 元、健保給付
        部分12,080元，有財團法人天主教聖保祿修女會醫院醫
        療費用收據12紙在卷可稽，被告對於自費5,804 元部分
        並不爭執，但抗辯健保給付費用原告不得請求云云。經
        查：按全民健康保險法第一條後段固規定，就該法未規
        定之事項應適用保險法相關規定。惟全民健康保險性質
        上係屬健康、傷害保險，除有全民健康保險法第八十二
        條規定之情形外，依保險法第一百三十條、第一百三十
        五條準用同法第一百零三條之規定，全民健康保險之保
        險人不得代位行使被保險人因保險事故所生對於第三人
        之請求權，要無保險法第五十三條規定適用之餘地。是
        全民健康保險之被保險人，非因汽車交通事故受傷害，
        受領全民健康保險提供之醫療給付，其因侵權行為所生
        之損害賠償請求權並不因而喪失（參照最高法院89年度
        台上字第805 號判決）。是被告抗辯健保給付部分不可
        請求之情，並不足採。故本件原告能請求之醫療費用金
        額為17,884元。
  （二）預計再支出之醫療費用：3,978元
        原告主張需再支出100,000 元之醫療費用之情，為被告
        所否認。經查：後續醫療費用之支出，經函詢財團法人
        天主教聖保祿修女會醫院，該院函復「以病患最後兩次
        就醫紀錄，最佳矯正視力可達零點陸及零點柒，故不建
        議手術，而追蹤觀察即可」；「飛蚊症若只觀察，當然
        非積極之治療，但除非手術，否則無法無法完全治療。
        但手術非百分之百治療，故以病患目前之狀況，建議觀
        察即可」；「依據病患病歷記載狀況，應再追蹤半年即
        可，以每月一次，每次之費用除掛號費用外（200 元）
        ，健保部分含括診察費（約213 元）、檢查費（約100
        元）及藥費（約150 元）共463 元」之情，有財團法人
        天主教聖保祿修女會醫院95年11月16日桃聖業字第0950
        00 00 250 號函、96年1 月19日桃聖業字第0960000017
        號函、96年4 月20日桃聖業字第09600000094 號函、96
        年5 月28日桃聖業字第0960000129號函在卷可稽，是原
        告後續之醫療費用支出應為3,978 元（200+463 ＝663
        元×6 次），逾此部分之請求即無所據。
  （三）看護費用：Ｏ元
        原告主張因傷住院期間共三日，由其妻看護，請求6,00
        0 元之看護費用之情，為被告所否認，經本院函詢財團
        法人天主教聖保祿修女會醫院，該院於96年1 月19日以
        桃聖業字第0960000017號函復「病患於93年8 月20日住
        院期間，因受傷只有一眼，故應不必看護照顧」等情，
        有上開一紙在卷可稽，是原告請求看護費用為無理由。
  （四）減少勞動能力之損失：Ｏ元
        原告主張其因遭被告毆打致飛蚊症亦無法完全痊癒，而
        屬永久性之傷害無疑。依勞工保險殘廢給付標準表所示
        ，原告之右眼應屬於「一眼眼球遺存顯著調節機能障害
        或運動障害者」之13級殘廢，喪失勞動能力比例為23.
        07% ，以原告任職於訴外人銘皇工程有限公司（下稱銘
        皇公司）擔任水電工之職務，月薪為52,000元計算，原
        告於受傷當時年齡為48歲，距離60歲之退休年齡尚餘約
        12年左右，依霍夫曼計算法（第1 年不扣除中間利息）
        ，原告受有減少勞動能力之損失1,130,561 元之情。為
        被告所否認。經查：本院就原告所受傷害造成之飛蚊症
        是否達到勞工保險所列之殘廢標準函詢財團法人天主教
        聖保祿修女會醫院，該院於95年11月16日以桃聖業字第
        0950000250號函復：「若以勞工保險殘廢給付標準表為
        評量，以目前病患之視力狀況，尚未達到殘障之標準」
        ；該院另於96年1 月19日以桃聖業字第0960000017號函
        復：「若以目前勞工保險殘廢給付標準表為評量，最輕
        度為雙眼最佳矯正視力零點二以下或一眼全盲，另一眼
        最佳矯正視力在零點四（不含）以下。故以此患者最後
        矯正視力可達零點六，故據此判定尚未符合殘障標準。
        」；該院復於96年4 月20日以桃聖業字第0960000094號
        函復「目前判定殘廢給付，乃以勞工保險殘廢給付標準
        表為依據，若有他法另定者，請附條文以供能考及依據
        」；是依財團法人天主教聖保祿修女會醫院之意見，原
        告主張已達勞工保險殘廢給付標準表十三級之殘廢之情
        ，應不足採。況觀諸勞工保險殘廢給付標準表障害項目
        第26（即殘障等級第13）之附註欄記載「一、眼球遺存
        顯著調節機能障害係指調節力減退二分之一以上者。二
        、眼球遺存顯著運動機能障害係指眼球之注視野（向各
        方面之單眼視約50度，兩眼視約45度）減退二分之一以
        上者。三、由於眼肌肉麻痺，正面視發生複視，以兩眼
        視引起高度頭痛、眩暈，於日常生活與作業，有題著障
        害者，準用第十三級」等語，原告並無法證明其飛蚊症
        有如上之調節機能障害或運動障害，益見其主張不足採
        信。綜上，原告所受之傷害（飛蚊症）尚未喪失勞動能
        力，故原告主張其受有減少勞動能力之損失1,130,56 1
        元之情，並無所據，應予駁回。
  （五）慰撫金：20萬元
        原告因會車退讓擦撞並遭被告毆打受有受有頭部外傷、
        臉部挫傷、上下唇多處擦傷及右眼創傷性視網膜水腫、
        外傷性玻璃體混濁剝離、紡膜下出血等傷害，有診斷證
        明書二紙為證，本院審酌兩造之身分、資力、原告受害
        之原因及程度，認原告於20萬元範圍內之請求為適當，
        逾此部分，則非有據。
六、綜上所述，原告依侵權行為損害賠償之法律關係所得請求被
    告給付221,762 元（醫療費用17,784元＋預計再支出醫療費
    用3,978 元＋慰撫金20萬元），及自起訴狀繕本送達翌日（
    即95年3 月2 日）起至清償日止，按年息百分之五計算之利
    息，為有理由，應予准許，至於逾此部分之請求，即無理由
    ，應予駁回。
七、原告陳明願供擔保，聲請宣告假執行，經核其勝訴部分，並
    無不合，爰酌定相當之擔保金額宣告之；至其敗訴部分，其
    假執行之聲請亦失所附麗，併予駁回。另被告聲請願供擔保
    免以假執行，酌定相當擔保金額，准許被告免為假執行。
八、據上論結，原告之訴為一部為有理由，一部為無理由，應依
    民事訴訟法第七十九條但書、第三百九十條第二項、第三百
    九十二條第二項，判決如主文。
中    華    民    國    96    年     7     月    10   日
                       民事第一庭法　官　吳爭奇
上為正本係照原本作成
如對本判決上訴，須於判決送達後20日內向本院提出上訴狀
中　  華　　民　　國　　96　　年　　 7　   月　　11   日
                                 書記官  梁麗雲
